臺灣高等法院刑事判決　　　　　　　　94年度上易字第1042號
上　訴　人　臺灣宜蘭地方法院檢察署檢察官
上　訴　人
即　被　告　丁○○
　　　　　　　　　　已死亡
上　訴　人
即　被　告　丙○○○
前列二人共同
選任辯護人　楊德海律師
前列二人共同
選任辯護人　林世超律師
上列上訴人因被告背信案件，不服臺灣宜蘭地方法院93年度易字
第118號，中華民國94年6月9日第一審判決（起訴案號：臺灣宜
蘭地方法院檢察署91年度偵字第2910號），提起上訴，本院判決
如下：
    主  文
原判決撤銷。
丁○○公訴不受理。
丙○○○無罪。
    理  由
一、檢察官起訴要旨略以：
    緣丁○○之妻陳林粧、甲○○之妻洪林儉及乙○○、徐定國
    、徐信夫兄弟之母徐林蘭3 人為姊妹關係；丙○○○為徐定
    國之妻。丁○○、甲○○及徐林蘭3 家於民國50、60年間，
    共同經營坤泰木行股份有限公司，並以經營所得資金購買多
    筆土地，惟因僅有丁○○具自耕農身分，故將以公司資金購
    得之多筆土地均登記於丁○○名下，實則3 家各享有3 分之
    1 之權利，嗣徐林蘭死亡，其3 分之1 權利由其子徐信夫、
    徐定國、乙○○平分，就以公司資金購得之多筆土地各享有
    9 分之1 之權利。嗣於76年間，除丁○○以外之二家欲退出
    坤泰木行股份有限公司經營，即於76年7 月8 日由丁○○、
    甲○○、徐信夫、徐定國、乙○○簽訂合約書，約定「就先
    前以坤泰木行股份有限公司資金購買之土地，權利範圍為丁○○持分3 分之1 、甲○○持分3 分之1 、徐信夫、徐定國
    、乙○○各持分9 分之1 」，「因持分之土地為農地，需自
    耕農身分且不得分割，故暫以丁○○名義登記，丁○○未經
    共有人同意不得將本土地向他人設定抵押權登記或私下處分
    」、「本土地之出售、合建、經營或出租等處分應經全部合
    約人同意始生效」、「76年6 月30日以前丁○○自行借用之
    抵押貸款應由丁○○自行負責理清」及「由丙○○○擔任見
    證人，共有之土地所有權狀45張交由丙○○○保管。」，即
    丁○○受委託登記為共有土地之所有權人，並管有上開土地
    ，丙○○○則受託保管共有土地之土地所有權狀，均受託為
    他人處理事務。詎丁○○、丙○○○2 人均明知係為他人處
    理事務，惟因丁○○需款週轉，竟共同基於意圖為自己不法
    利益之概括犯意聯絡，違背受託之義務，由丙○○○提供保
    管之土地所有權狀，未經甲○○、乙○○之同意，擅自於：
   （一）81年10月16日向中國農民銀行申請抵押借款，而於81
    年12月9日提供丁○○受託登記之坐落於宜蘭縣冬山鄉○○
    段47、48、49地號3筆土地予中國農民銀行供擔保設定本金
    最高限額新臺幣（下同）二千萬元之抵押權，而取得中國農
    民銀行之借款。（二）90年5月11日因先前向第一商業銀行
    信用貸款八百萬元未能清償，應第一商業銀行之要求，而提
    供丁○○受託登記之坐落宜蘭縣冬山鄉○○段1550、1556、
    1556之1、1556之2地號之4筆土地設定本金最高限額一千三
    百萬元之抵押權予第一商業銀行，以擔保先前八百萬元之借
    款。後於90年間因丁○○未按期繳息，無力清償，致土地遭
    銀行查封拍賣，甲○○、乙○○始悉上情。案經被害人乙○○、甲○○訴請臺灣宜蘭地方法院檢察署偵查起訴。因認被
    告丁○○、丙○○○為他人處理事務，意圖為自己不法之利
    益，而違背委任事務，擅自就共有土地設定抵押權，借款供
    己週轉，致生損害於本人財產之所為，有犯刑法第342 條第
    1 項之背信罪嫌。
二、被告丁○○部分：
    被告死亡者，該案件應諭知不受理之判決，又不受理之判決
    得不經言詞辯論為之，此觀刑事訴訟法第303 條第5 款及第
    307 條之規定自明，本件被告丁○○於上訴後，在中華民國
    94年8 月20日死亡，有死亡證明書在卷可稽，被告丁○○雖
    於原審判決後提起上訴及檢察官亦上訴指摘原審不當，惟被
    告既已死亡，依上開法條規定，自應將原判決撤銷，諭知不
    受理之判決，並不經言詞辯論為之。
三、被告丙○○○部分：
    (一)按犯罪事實應依證據認定之，無證據不得認定犯罪事實；
      不能證明被告犯罪者，應諭知無罪之判決，刑事訴訟法第
      154條第2項、第301條第1項亦規定甚明。次按檢察官就被
      告犯罪事實，應負舉證責任，並指出證明之方法，刑事訴
      訟法第161條第1項定有明文，亦即檢察官就被告之犯罪事
      實應負實質之舉證責任，以貫徹無罪推定原則。而認定犯
      罪事實所憑之證據，雖不以直接證據為限，間接證據亦包
      括在內，然而無論直接或間接證據，其為訴訟上之證明，
      須於通常一般之人均不致有所懷疑，而得確信其為真實之
      程度者，始得據為有罪之認定，倘其證明尚未達到此一程
      度，而有合理之懷疑存在時，即應為有利於被告之認定，
      更不必有何有利之證據，最高法院30年度上字第816號、
      76年度台上字第4986號判例可資參考。再按新修正刑事訴
      訟法第154條證據裁判主義之規定，乃揭櫫國際公認之刑
      事訴訟無罪推定原則，為修正刑事訴訟法保障被告人權之
      重要指標，法院自應嚴守此一原則，在檢察官所舉證據及
      法院依法定職權調查所得之證據，足以證明被告有罪之前
      ，自應推定其無罪。若所得證據其為訴訟上之證明，尚未
      達於通常一般人均不致有所懷疑，而得確信其為真實之程
      度者，自不能為有罪之認定，此為上開無罪推定原則之當
      然闡釋，自不能因犯罪之調查難易不同而有異，其理甚明
      。（最高法院93年度台上字第6750號判決參照）因此最新
      修正公布之刑事訴訟法第154條第1項增訂「被告未經審判
      證明有罪確定前，推定其為無罪」之規定。
    (二)公訴人認被告丙○○○有前開犯行，無非以被告坦承保管
      前開系爭所有權狀，並將權狀交付丁○○，且依丁○○之
      指示，拿給代書去辦理抵押權之設定為其依據。
    (三)訊據被告丙○○○固不否認保管系爭土地所有權狀之事實
      ，但辯稱：在坤泰公司任職多年，公司是董事長丁○○在
      運作，均依照丁○○的指示去做，冬山永美段、義成段的
      土地本來就有設定，後來再設定是因為公司要週轉，是否
      告訴其他人不是我的權責，丁○○要我拿出這些權狀，我
      即依其指示拿出上開土地之權狀並向銀行辦理抵押權設定
      ，並無背信等語。又被告丁○○生前在原審偵審中固坦承
      於前揭時間就上開約定登記丁○○名下惟實則為共有之土
      地辦理抵押權設定登記，嗣土地並遭銀行查封拍賣等情，
      惟矢口否認有何背信犯行，被告丁○○生前辯稱：之前登
      記伊名下之土地遭徵收或出售，伊均有分給共有人，冬山
      鄉○○段47、48、49地號土地及同鄉○○段1550、1556、
      1556之1、1556之2地號土地拿去設定抵押是延續先前的貸
      款，因為公司沒有錢，但事先均有經共有人同意，借款亦
      均使用在公司上，且伊未受甲○○、乙○○及其他共有人
      之委託處理事務，自無背信可言。
    (四)按被告丁○○於76年7月8日受託登記為上開土地之所有權
      人，並管領上開土地之相關事宜，而丙○○○則受託保管
      上開土地之所有權狀，且合約書約定「因持分之土地為農
      地，需自耕農身分且不得分割，故暫以丁○○名義登記，
      丁○○未經共有人同意不得將本土地向他人設定抵押權登
      記或私下處分」、「本土地之出售、合建、經營或出租等
      處分應經全部合約人同意始生效」、「76年6月30日以前
      丁○○自行借用之抵押貸款應由丁○○自行負責理清」，
      有合約書在卷可稽，然受合約約束者，應只限於丁○○及
      甲○○等立合約書人而已，被告丙○○○只是見證人，自
      不受該合約書之拘束。況被告丙○○○為坤泰木行股份有
      限公司之會計，丁○○為該公司董事長，則其辯稱：在坤
      泰公司任職多年，公司是董事長丁○○在運作，均依照丁○○的指示去做，冬山永美段、義成段的土地本來就有設
      定，後來再設定是因為公司要週轉，是否告訴其他人不是
      我的權責，丁○○要我拿出這些權狀，我即依其指示拿出
      上開土地之權狀並向銀行辦理抵押權設定，應屬情理之常
      ，可以採信，難謂其有不法之意圖，況本案被告丙○○○
      所涉背信罪嫌，除了將系爭權狀取出交予丁○○之外，並
      無事證證明被告丙○○○與丁○○有何犯意聯絡並朋分所
      得利益之情節，而丁○○既然是權狀名義上之所有權人，
      其向負責保管之被告丙○○○索取權狀，被告丙○○○應
      其要求將權狀交給所有權人，難謂不法，至於被告丁○○
      將系爭土地設定抵押借款，有無取得其他共有人之同意，
      自非僅負責保管權狀之被告丙○○○所應注意之事項，亦
      不能憑此而認定被告與丁○○有犯意之聯絡。
    (五)縱上所論，本件檢察官所舉事證無法積極證明被告犯罪，
      依據職權調查的結果，也沒有其他不利於被告的事證。依
      前開判例說明，應為被告無罪之判決，原審未查，遽為被
      告有罪之判決，尚有違誤。檢察官上訴指摘原判決量刑過
      輕，雖無理由，但被告上訴據此指摘原審判斷不當，為有
      理由，應由本院撤銷原判決，並改判被告無罪。
四、適用的法律：
    刑事訴訟法第369條第1項前段、第364條、第301條第1項、
    第307條、第303條第5款。
本案經檢察官陳維練到庭執行職務。
中　　華　　民　　國　　94　　年　　10　　月　　20　　日
　　　　　　　　　刑事第十二庭  審判長法　官  李 文 成
　　　　　　　　　　　　　　　　　　  法　官  周 盈 文
　　　　　　　　　　　　　　　　　　  法　官  王 復 生
以上正本證明與原本無異。
不得上訴。
                                      書記官  吳 素 雲
中　　華　　民　　國　　94　　年　　10　　月    21    日
